臺灣臺北地方法院民事判決
109年度訴字第9183號
原      告  梁修統  
訴訟代理人  林容以律師
被      告  洪美玲  



訴訟代理人  周憲文律師
            馬傲秋律師
            楊薪頻律師
上列當事人間請求返還借款事件，本院於民國111年3月24日言詞
辯論終結，判決如下：
    主      文
被告應給付原告新臺幣貳佰萬元，及自民國一百零九年十月九日
起至清償日止，按週年利率百分之五計算之利息。
訴訟費用由被告負擔。
本判決於原告以新臺幣陸拾柒萬元為被告預供擔保，得假執行。
但被告如以新臺幣貳佰萬元為原告預供擔保，得免為假執行。
    事實及理由
一、原告主張：被告於民國106年7月12日至林口長庚紀念醫院（
    下稱長庚醫院）以積欠他人債務為由，向訴外人即伊媳婦黃
    喬茵商借新臺幣（下同）200萬元遭拒，乃再委求黃喬茵致
    電向伊借款。伊遂請黃喬茵將被告帶回伊家中商議，並旋自
    伊所有之中華郵政桃園茄苳郵局0000000-0000000號帳戶、
    臺灣新光商業銀行桃園分行0000-00-000000-0號帳戶、桃園
    市○○○路○○0000000000000000000號帳戶分別提領現金19萬元
    、70萬元、90萬元，加上家中現金湊足200萬元後，將前開
    款項交給被告（下稱系爭款項）。被告於當日收受系爭款項
    後，由黃喬茵陪同至桃園茄苳郵局，並依被告債權人即許志
    宇之指示分別匯款40萬元、160萬元至訴外人許欽德、許志
    宇帳戶，兩造間就系爭款項已成立消費借貸關係。因被告嗣
    未還款，伊乃於109年9月4日委請律師發函催告被告應於109
    年10月8日前清償，然被告迄未為之，爰先位依消費借貸之
    法律關係、備位依不當得利之法律關係，提起本件訴訟等語
    。並聲明：被告應給付原告200萬元本息；並願供擔保，請
    准宣告假執行。
二、被告則以：伊於106年7月12日當天有先後至長庚醫院、原告
    家中並取得系爭款項，然系爭款項實係黃喬茵為向伊清償債
    務而向原告所商借，系爭款項之消費借貸關係存在於原告與
    黃喬茵之間。蓋黃喬茵及訴外人李炳漢前於105年12月29日
    向伊借款500萬元，嗣其等未清償本息，伊乃於106年7月12
    日前往長庚醫院向黃喬茵及李炳漢催討債務，黃喬茵始向原
    告借款系爭款項以清償其對伊所負之上開債務。兩造於106
    年10月22日在原告住處所為之協商，亦係伊向黃喬茵及李炳
    漢催討前開尚未清償之債務等語。並聲明：原告之訴及假執
    行之聲請均駁回；如受不利之判決，願供擔保，請准宣告免
    為假執行。
三、經查，原告主張被告於106年7月12日前往長庚醫院與黃喬茵
    會面，嗣再偕同黃喬茵前往原告家中，並於當日取得系爭款
    項，兩造與黃喬茵、李炳漢復於106年10月22日見面商談等
    情，為被告所未爭執（見本院卷第293、295頁），堪信為真
    實。
四、得心證之理由
　　原告主張被告應依兩造間消費借貸之法律關係，返還系爭款
    項本息等語，為被告所否認，並以前詞置辯。茲就本件爭點
    及本院之判斷分述如下：
（一）原告主張被告依兩造間消費借貸之法律關係，應返還系爭
      款項，為有理由：
　　1.按稱消費借貸者，謂當事人一方移轉金錢或其他代替物之
      所有權於他方，而約定他方以種類、品質、數量相同之物
      返還之契約，民法第474條第1項定有明文。是消費借貸之
      成立，以當事人間本於借貸之意思合致，而有移轉金錢或
      其他代替物之所有權於他方之行為即屬之。
　　2.經查，關於兩造及黃喬茵之間於106年7月12日所發生之事
      實經過乙節，證人黃喬茵於準備程序時具結證稱：被告在
      106年7月12日先打電話要跟我借錢，因為我沒有錢就拒絕
      被告，但她當天後來就跑來長庚醫院找我，說在外面欠很
      多錢，要我幫忙打電話向原告借錢，我撥通電話後，把電
      話交給被告自己跟原告談，被告談完後說原告答應要借她
      200萬元，我就帶被告回家，原告湊了200萬元現金交給被
      告，我兒子梁溶鑫當時有看到被告一直在哭，梁溶鑫還問
      原告說怎麼了，原告就向梁溶鑫說被告是來借錢，當天後
      來我陪被告去匯款，是因為被告主動說系爭款項是要還給
      別人，不是她自己要拿的，請我一起去證明，匯款單是我
      填寫的，收款人資訊是被告跟她債權人講完電話後給我的
      等語（見本院卷第185-186頁），核與證人梁溶鑫於準備
      程序時具結證稱：被告於106年7月12日到原告家中時我有
      在場，我當天一進門就看到兩造及黃喬茵在店內，被告情
      緒不穩定，哭哭啼啼地向原告說「你一定要幫我這個忙」
      ，我吃完午飯走出來看到原告拿了提袋親手交給被告，被
      告就說謝謝二伯（按即原告），她會盡快還錢，我才問原
      告說現在發生什麼事，原告說嬸婆（按即被告）回來借錢
      ，我隔天問原告，原告才跟我說是借了200萬元等語（見
      本院卷第260-262頁），就106年7月12日當日被告曾前往
      原告家中向原告借得系爭款項，斯時梁溶鑫更向原告詢問
      被告造訪原因等節互核一致，且亦與卷附106年7月12日郵
      局匯款單（下稱系爭匯款單）所示匯款人欄位記載為黃喬
      茵、備註欄填載「還款」等內容相符（見本院卷第29-32
      ），堪認原告主張被告於106年7月12日係以清償被告自身
      債務為由，向原告借得系爭款項，並以系爭款項清償被告
      積欠他人之債務等情，應屬真實。
　　3.次查，關於被告於借得系爭款項後應如何償還借款乙節，
      原告主張被告曾於106年10月22日前往原告家中協商還款
      事宜，當天除兩造外，尚有黃喬茵、李炳漢、梁溶鑫及薛
      逢逸律師在場，被告斯時承諾會盡快還錢等情，亦經黃喬
      茵及梁溶鑫一致證述屬實（見本院卷第186、261-262頁）
      ，亦堪足採，更徵被告確有於106年7月12日向原告借得系
      爭款項無訛。
　　4.被告雖辯稱系爭款項實係黃喬茵向原告所借，用以清償黃
      喬茵前於105年12月29日向被告借款500萬元債務，系爭款
      項之借貸關係應存在於原告與黃喬茵間，被告於106年10
      月22日前往原告家中，亦係向黃喬茵及李炳漢催討該筆借
      款等語，並提出被告存摺內頁影本、被告與黃喬茵間對話
      紀錄為證（見本院卷第151-153、199頁）。惟按當事人主
      張有利於己之事實者，就其事實有舉證之責任，民事訴訟
      法第277條前段定有明文。查被告所提之上開證據，固堪
      證明被告曾於105年12月29日自銀行提領現金500萬元，且
      曾與黃喬茵商討此事，然仍不足以證明被告所提領之500
      萬元確曾交付黃喬茵或李炳漢。復依前開對話紀錄內容所
      示，黃喬茵係於105年12月27日傳送：「1.每個月付5％、3
      個月一期」、「2.如果每個月需要18、可能至少要400、
      但不建議超過500」、「3.如果有時間壓力，我明天下午
      跟萬重確認，星期四下午取款」、「以上」等語，而被告
      回覆：「知道。明天回我，周四給500」等語（見本院卷
      第199頁），固得以推知二人談論內容應係指500萬元之借
      款本金數額及利息無誤，惟仍難認定該500萬元之借款人
      即係黃喬茵或李炳漢。再觀諸前開對話紀錄脈絡，黃喬茵
      就該筆款項之本金、利息等條件之設定，相較於被告，似
      更有主動談判之地位，衡與一般借款需求人相較於貸方，
      在談判上較屬劣勢之常情未符。況倘如被告所言，黃喬茵
      對被告確有該筆500萬元借款債務，而本件系爭款項係由
      黃喬茵向原告所借，迄今尚欠被告300萬元等情為真，則
      何以黃喬茵嗣後以微信通訊軟體向被告催討還款時（見本
      院卷第219頁），被告對此未加以回覆、催討？而於黃喬
      茵於本件審理中到庭作證時，又未以此質問黃喬茵？均堪
      屬有疑。是被告既未能舉證證明黃喬茵、李炳漢對其負有
      該500萬元借款債務存在，復未就兩造於106年7月12日、
      同年10月22日所商討者實係黃喬茵、李炳漢對被告所負之
      債務乙節提出任何證據以實其說，自難為對被告有利之認
      定。此部分被告所辯，即難為採。
　　5.被告再辯稱黃喬茵與原告感情深厚，而被告於另案訴訟中
      曾作出不利於黃喬茵之證詞，黃喬茵於本件係有意為不利
      於被告之不實證言，且被告縱有借款需求，實不需透過黃
      喬茵聯繫，另梁溶鑫證述被告106年7月12日在原告家中之
      時點與系爭匯款單所示不符，其等證言均不可採信等語。
      然查：
　　　⑴黃喬茵前對訴外人游佳苑向本院提起確認買賣關係不存
        在之訴（案列本院107年度訴字第4987號，下稱另案訴
        訟），而原告曾於另案訴訟中到庭證稱：洪美玲跟我說
        要用都更的房子跟我換美國房子（投資收益500萬元）
        ，洪美玲說因都更失敗，要把房子收回去，要還500萬
        給我，後來沒有兌現，拖到106年說要分50期付款，還1
        1次就沒有再還等語，此有該案判決在卷可參（見本院
        卷第211頁），而被告亦不否認黃喬茵與原告有相當之
        情誼（見本院卷第298頁），堪認原告主張被告因前已
        積欠原告債務，本次借款遂委由黃喬茵向原告傳達借款
        需求等語，與常情尚無不符。被告此部分所辯，即非可
        採。另黃喬茵固與原告為同住家人，而有相當之情誼存
        在，惟仍難以此遽論黃喬茵所為有利於原告之證言即全
        然不可採信，否則豈謂與訴訟兩造親近之人於訴訟中所
        為之證言因均有迴護可能，即均不能採信？是被告徒以
        黃喬茵與原告感情較佳、被告曾於另案訴訟中為對黃喬
        茵不利證詞，辯稱本件黃喬茵係刻意為對其不利之證詞
        ，不足採信等語，並無實據，自難為採。
　　　⑵至梁溶鑫就其於106年7月12日在原告家中看見被告之時
        間一節，證稱：我大概1點到原告家，當時兩造及黃喬
        茵都在店內，我出門前看到被告跟黃喬茵一起出門，那
        時候應該是1點20分等語（見本院卷第260-261、264頁
        ），而系爭匯款單所示之匯款時間則分別為106年7月12
        日12時59分、12時30分（見本院卷第29、31頁），關於
        當日被告取得系爭款項後進行匯款之時間固有些許出入
        ，然衡以梁溶鑫於本院到庭作證時，已距離斯時逾4年
        之久，針對具體時間記憶略有出入，衡與常情無違，尚
        難僅因梁溶鑫上開證詞關於時間上之微疵，即概然否定
        其所具體證稱被告確有於106年7月12日前來原告家中借
        款，且復於同年10月22日前來商討還款事宜之情。是被
        告以此否定梁溶鑫證詞之可信性，亦非可取。
　　6.從而，原告主張兩造於106年7月12日就系爭款項成立消費
      借貸關係等情，應屬真實。被告既未曾清償，則於原告定
      相當期限催告被告後（詳後述），原告自得請求被告返還
      系爭款項。
（二）原告主張被告就系爭款項之返還應加計自109年10月9日起
      至清償日止之法定遲延利息，亦有理由：
　　1.按給付無確定期限者，債務人於債權人得請求給付時，經
      其催告而未為給付，自受催告時起，負遲延責任；遲延之
      債務，以支付金錢為標的者，債權人得請求依法定利率計
      算之遲延利息；應付利息之債務，其利率未經約定，亦無
      法律可據者，週年利率為5％，民法第229條第2項前段、第
      233條第1項前段及第203條分別定有明文。又按借用人應
      於約定期限內，返還與借用物種類、品質、數量相同之物
      ，未定返還期限者，借用人得隨時返還，貸與人亦得定一
      個月以上之相當期限，催告返還，民法第478條亦規定甚
      明。
　　2.查原告前於109年9月4日寄發律師函催告被告應於109年10
      月8日前返還系爭款項，該律師函並於109年9月7日送達被
      告居所（見本院卷第33-40頁），經被告確認該址確能送
      達被告（見本院卷第183頁），而兩造間就系爭款項復查
      無約定還款利息，揆諸前開規定，本件原告請求加計自10
      9年10月9日起至清償日止，按週年利率5％計算之遲延利息
      ，自屬有據。
五、綜上所述，原告先位依消費借貸之法律關係，請求被告給付
    200萬元，及自109年10月9日起至清償日止，按週年利率5％
    計算之利息，為有理由，應予准許。原告先位之訴既有理由
    ，則其備位依不當得利之法律關係為請求，即毋庸再予審究
    ，附此敘明。
六、兩造均陳明願供擔保聲請宣告假執行或免為假執行，經核與
    規定相符，爰分別酌定相當之擔保金額，予以准許。
七、本件事證已臻明確，兩造其餘攻防方法及所提證據，經本院
    斟酌後，核與判決結果不生影響，爰不予逐一論述，併此敘
    明。
八、訴訟費用負擔之依據：民事訴訟法第78條。
中　　華　　民　　國　　111 　年　　4 　　月　　14　　日
                  民事第二庭  審判長法　官　林鈺琅
　　　　　　　　　　　　　　　　　　法　官　林怡君
　　　　　　　　　　　　　　　　　　法　官　郭子彰
以上正本係照原本作成。
如對本判決上訴，須於判決送達後20日內向本院提出上訴狀。如
委任律師提起上訴者，應一併繳納上訴審裁判費。
中　　華　　民　　國　　111 　年　　4 　　月　　14　　日
　　　　　　　　　                  書記官  李真萍